【裁判字號】    98,上易,1231
【裁判日期】    990512
【裁判案由】    所有權移轉登記
【裁判全文】
臺灣高等法院民事判決                98年度上易字第1231號
上  訴  人  林秋福
訴訟代理人  丙○○
            陳文億律師
被 上訴 人  甲○○
訴訟代理人  丁○○
            乙○○
上列當事人間所有權移轉登記事件，上訴人對於中華民國98年11
月12日臺灣士林地方法院98年度訴字第1122號第一審判決提起上
訴，本院於99年4月28日言詞辯論終結，判決如下：
    主  文
上訴駁回。
第二審訴訟費用由上訴人負擔。
    事實及理由
壹、程序方面：
    按「在第二審為訴之變更或追加，非經他造同意，不得為之
    。但第255條第1項第2款至第6款情形，不在此限。」、「訴
    狀送達後，原告不得將原訴變更或追加他訴。但有下列各款
    情形之一者，不在此限：……二、請求之基礎事實同一者。
    」民事訴訟法第446條第1項、第255條第1項第2款分別定有
    明文。所謂請求之基礎事實同一，係指變更或追加之訴與原
    訴之主要爭點有其共同性，各請求利益之主張在社會生活上
    可認為同一或關連，而就原請求之訴訟及證據資料，於審理
    繼續進行在相當程度範圍內具有同一性或一體性，得期待於
    後請求之審理予以利用，俾先後兩請求在同一程序得加以解
    決，避免重複審理，進而為統一解決紛爭者而言。查上訴人
    於原法院原係依其與被上訴人配偶林秋貴於民國73年2月24
    日簽訂之協議書（下稱系爭協議書）請求被上訴人應將坐落
    苗栗縣造橋鄉○○○段306-3地號、面積992平方公尺土地（
    下稱系爭土地）所有權應有部分1/2移轉登記予上訴人，嗣
    於本院變更訴訟標的為終止借名登記契約，類推適用委任關
    係，請求如上開聲明所示（本院卷第33頁）。被上訴人雖不
    同意上訴人為該訴訟標的之變更（本院卷第47頁背面），惟
    該變更與原訴之主要爭點均在於評價被上訴人應否移轉系爭
    土地應有部分1/2予上訴人，二者具有共同性，且上訴人原
    提出之訴訟及證據資料，於變更後請求之審理仍得相互援用
    ，核屬請求基礎事實同一，依上開規定，應予准許。
貳、實體方面：
一、上訴人主張：系爭土地係上訴人與林秋貴以新台幣（下同）
    100,000元向訴外人黃金土贖回耕作權，經政府放領後，因
    上訴人與林秋貴均非自耕農，礙於當時土地法第30條第1項
    非自耕農不得登記為農地所有權人之規定，遂將系爭土地借
    名登記於有自耕農身分之上訴人與林秋貴之父林德旺名下，
    嗣於71年6月25日復將系爭土地借名登記予具有自耕農身分
    之被上訴人，並約定俟上開法令限制取消或變更後，被上訴
    人應將系爭土地應有部分1/2返還登記予上訴人，且於73年2
    月24日由上訴人與林秋貴簽訂系爭協議書。又土地法第30條
    限制自耕農登記之規定，已於89年1月26日公布刪除，爰終
    止借名登記契約，類推適用委任關係，請求被上訴人應將系
    爭土地所有權應有部分1/2移轉登記予上訴人等語。
二、被上訴人則以：被上訴人自幼即為林德旺之童養媳，長大後
    與林秋貴結婚，林德旺為求公平，乃於生前將系爭土地贈與
    被上訴人作為嫁妝，系爭土地係被上訴人所有。被上訴人並
    未簽立系爭協議書，亦不知此事。另林秋貴不識字，系爭協
    議書之內容皆係有利於上訴人，上訴人未告知其內容即強迫
    林秋貴簽立，亦未依約交付275,000元，且隱瞞18年，迄91
    年間，始郵寄系爭協議書影本予林秋貴，系爭協議書對被上
    訴人不生效力，上訴人上開請求無理由等語，資為抗辯。
三、本件經原法院判決駁回上訴人之訴。上訴人不服原判決，上
    訴聲明：（一）原判決廢棄；（二）被上訴人應將系爭土地
    所有權應有部分1/2移轉登記予上訴人。被上訴人答辯聲明
    ：上訴駁回。
四、經查：上訴人與林秋貴係兄弟關係，林德旺於72年1月18日
    死亡，林德旺於68年7月1日因繳清地價（放領公地）登記為
    系爭土地所有權人，系爭土地於71年8月9日以贈與為原因（
    原因發生日為71年6月25日），移轉登記為被上訴人名義。
    系爭協議書之立書人為上訴人與林秋貴，其上立協議書人林
    秋貴之簽名、印章係真正等情，為兩造所不爭執，且有土地
    所有權狀、土地登記簿謄本、土地登記聲請書、贈與所有權
    移轉契約書、免繳土地增值稅證明書、印鑑證明、贈與稅免
    稅證明書、農地承受人自耕能力證明書、戶籍謄本、林德旺
    除戶謄本及系爭協議書可按（原審98年度湖家調字第11號卷
    第9至13頁、第23至46頁），並據證人林秋貴於原審證稱：
    系爭協議書上其簽名、印章均係真正等語（原審卷第22頁背
    面），堪信此部分之事實為真正。
五、本件爭點：
（一）系爭土地是否係上訴人與林秋貴借名登記於被上訴人名下
      ？
（二）如認系爭土地係上訴人與林秋貴借名登記於被上訴人名下
      ，則上訴人終止借名登記契約，類推適用委任關係，請求
      如上開聲明所示，是否有理由？
      爰述之如下：
（一）系爭土地是否係上訴人與林秋貴借名登記於被上訴人名下
      ？
  １、按當事人主張有利於己之事實者，就其事實有舉證之責任
      ，民事訴訟法第277條前段定有明文，又主張法律關係存
      在之當事人，應就該法律關係發生所須具備之特別要件，
      負舉證之責任，至於他造主張有利於己之事實（變更或消
      滅之特別要件），則應由他造舉證證明（最高法院48年台
      上字第887號判例意旨參照）。次按「夫妻於日常家務，
      互為代理人。夫妻之一方濫用前項代理權時，他方得限制
      之。但不得對抗善意第三人。」民法第1003條定有明文，
      可知，夫妻得互為代理人，僅限於日常家務。另74年6月5
      日修正前民法第1017條規定：聯合財產中，妻於結婚時所
      有之財產，及婚姻關係存續中因繼承或其他無償取得之財
      產，為妻之原有財產，保有其所有權。聯合財產中夫之原
      有財產及不屬於妻之原有財產之部分，為夫所有。由妻之
      原有財產所生之孳息，其所有權歸屬於夫。
  ２、經查：
    (1)上訴人主張：系爭土地係伊與林秋貴以100,000元向黃金
      土贖回耕作權，經政府放領後，因伊與林秋貴均非自耕農
      ，礙於當時土地法第30條第1項非自耕農不得登記為農地
      所有權人之限制，遂將系爭土地借名登記於林德旺名下等
      語，為被上訴人所否認，並辯以：系爭土地原係林德旺所
      有等語。經查上訴人於原審係主張系爭土地係伊與林秋貴
      繼承其父林德旺之共有土地，有上訴人之民事起訴狀可憑
      （原審98年度湖家調字第11號卷第6頁），茲復主張系爭
      土地係上訴人與林秋貴借名登記於林德旺名下，前後陳述
      不一，已有疑義；另證人林秋貴業於原審證稱：「（問：
      系爭土地為何登記你父親名字？）本來是我父親在耕作，
      所以土地是父親所有。」等語（原審卷第23頁），而上訴
      人復無其他證據證明系爭土地係上訴人與林秋貴借名登記
      於林德旺名下，是上訴人此部分之主張，自難遽採。
    (2)上訴人復主張：伊與林秋貴於71年6月25日將系爭土地借
      名登記予被上訴人，系爭土地所有權1/2係林秋貴所有，
      林秋貴與伊簽訂系爭協議書，依夫妻得互為代理人規定，
      系爭協議書之效力及於被上訴人等語。被上訴人則辯以：
      伊係童養媳，嗣與林秋貴結婚，林德旺為求公平，乃於生
      前將系爭土地贈與伊作為嫁妝，伊未簽署系爭協議書，亦
      不知林秋貴簽署系爭協議書，該協議書對伊不生效力等語
      。經查：
    如上所述，林德旺係於68年7月1日因繳清地價（放領公地
      ）而登記取得系爭土地所有權，係系爭土地之所有權人，
      林德旺於71年8月9日以贈與為原因（原因發生日期為71年
      6月25日）將系爭土地所有權移轉登記予被上訴人，嗣於
      72年1月18日死亡，可知，系爭土地係林德旺於其生前即
      將之贈與被上訴人，而非上訴人與林秋貴繼承林德旺遺產
      所取得之財產。
    系爭協議書之立書人為上訴人與林秋貴，被上訴人並非係
      系爭協議書之當事人，有系爭協議書可按。又依71年8月9
      日被上訴人取得系爭土地所有權時，如前開１所述民法第
      1017條之規定，夫妻法定財產制係採聯合財產制，聯合財
      產中，妻於結婚時所有之財產，及婚姻關係存續中因繼承
      或其他無償取得之財產，為妻之原有財產，保有其所有權
      。而聯合財產制中夫之原有財產及不屬於妻之原有財產之
      部分，始為夫所有。系爭土地係被上訴人受贈取得，屬被
      上訴人無償取得之財產，揆諸前揭規定，應屬被上訴人之
      原有財產，而非林秋貴所有。另系爭協議書第2條約定系
      爭土地為上訴人與林秋貴平均共同共有，因農業區基於法
      令規定，無法登記為共有，暫以林秋貴之妻即被上訴人名
      義登記，林秋貴不得私自處分或設定負擔其所有權，否則
      願負損害賠償及有關法律責任等語，並非屬民法第1003條
      規定日常家務夫妻得互為代理人之範疇；況系爭協議書係
      以林秋貴名義簽訂，而非林秋貴以代理被上訴人之名義為
      之，亦無所謂代理之問題。被上訴人既非系爭協議書之當
      事人，且上訴人又未能舉證系爭協議書之效力及於被上訴
      人，是上訴人此部分之主張，仍屬無據。
    至上訴人於本院聲請訊問證人林阿財，以證明林秋貴簽立
      系爭協議書並無受脅迫之情，惟林秋貴簽訂系爭協議書之
      效力並不及於被上訴人，已如上述，本院自無訊問證人林
      阿財之必要，併此敘明。
  ３、從而，上訴人主張系爭土地係上訴人與林秋貴借名登記於
      被上訴人名下等語，自不可採。
（二）如認系爭土地係上訴人與林秋貴借名登記於被上訴人名下
      ，則上訴人終止借名登記契約，類推適用委任關係，請求
      如上開聲明所示，是否有理由？
  １、按「解除權之行使，應向他方當事人以意思表示為之。契
      約當事人之一方有數人者，前項意思表示，應由其全體或
      向其全體為之。」、「第258條及第260條之規定，於當事
      人依法律之規定終止契約者準用之。」民法第258條第1、
      2項、第263條分別定有明文。
  ２、經查：系爭土地尚難認係上訴人與林秋貴借名登記於被上
      訴人名下，業如上述。退步言，縱認上訴人主張系爭土地
      係上訴人與林秋貴借名登記於被上訴人名下屬實，則上訴
      人所主張之該借名登記契約係存在上訴人、林秋貴與被上
      訴人間，此時，上訴人、林秋貴係將系爭土地借名予被上
      訴人之借名登記契約之一方，依前開民法第258條第1、2
      項、第263條之規定，如要終止該借名登記契約，應由上
      訴人、林秋貴向被上訴人為終止該借名契約之意思表示，
      茲上訴人僅以其名義向被上訴人為終止該借名契約之意思
      表示，自與前開規定不符，是上訴人所為上開終止之意思
      表示，亦不合法，上訴人本於終止借名登記契約，並類推
      適用委任關係，請求如上開聲明所示，仍無理由。
六、綜上所述，上訴人依終止借名登記契約，並類推適用委任關
    係，請求被上訴人應將系爭土地所有權應有部分1/2移轉登
    記予上訴人，為無理由，不應准許。原審為上訴人敗訴之判
    決，並無不合。上訴意旨指摘原判決不當，聲明廢棄改判，
    為無理由，應予駁回。
七、本件事證已臻明確，兩造其餘之攻擊、防禦方法，核與判決
    結果不生影響，爰毋庸一一論述，併此敘明。
八、據上論結，本件上訴為無理由，依民事訴訟法第449條第1項
    、第78條，判決如主文。
中    華    民    國    99    年    5     月    12    日
                  民事第十二庭
                      審判長法  官  陳駿璧
                            法  官  李媛媛
                            法  官  陳邦豪
正本係照原本作成。
不得上訴。
中    華    民    國    99    年    5     月    12    日
                            書記官  李佳樺

司法院資訊處製作；財團法人民間司法改革基金會備份。
